---
output: github_document
editor_options: 
  chunk_output_type: console
---

```{r, echo = FALSE, include = FALSE}
ragg_png = function(..., res = 192) {
  ragg::agg_png(..., res = res, units = "in")
}
knitr::opts_chunk$set(
  collapse = TRUE,
  comment = "#>",
  fig.path = "README-",
  dev = "ragg_png",
  warning = FALSE, 
  message = FALSE
)
library(dplyr)
```

<br/>

<img align="right" height="32px" src="https://www.kela.fi/image/layout_set_logo?img_id=2174196&t=1585229282595">

# Reseptilääkkeiden ostot ATC-luokituksen mukaisesti


## Aineiston kuvaus
                           
Sairausvakuutus maksaa korvausta niiden reseptilääkkeiden kustannuksista, joille on vahvistettu korvattavuus ja kohtuullinen tukkuhinta. Lisäksi korvataan lääkkeitä vastaavien valmisteiden kustannuksia. Lääkkeitä vastaavia valmisteita ovat eräiden vaikeiden sairauksien hoidossa käytettävät kliiniset ravintovalmisteet ja pitkäaikaisen ihotaudin hoitoon käytettävät perusvoiteet.

Aineistosta on poistettu ne lääkeaineet, joita on yhtenä tai useampana viikkona ostanut alle 10 henkilöä.

Aineistossa on mukana tarkastelujakson aikana ostettujen, apteekkien välityksellä korvattujen lääkkeiden ja vastaavien valmisteiden tiedot atc-luokan ja sairaanhoitopiirin mukaan viikkotasolla sisältäen seuraavat muuttujat:

```{r, echo = FALSE}
meta <- readr::read_csv2('https://github.com/kelaresearchandanalytics/korona_atc_data/raw/master/metadata_viikko.csv')
meta %>% distinct(CODE,NAME,DESCRIPTION,CLASS) %>% 
  arrange(CODE) %>% 
  knitr::kable()
```


## Aineiston käyttäminen

Sovelluksen käyttämä aineisto on vapaasti käytettävissä [Nimeä 4.0 Kansainvälinen (CC BY 4.0)](https://creativecommons.org/licenses/by/4.0/deed.fi)-lisenssin ehdoilla.

Klikkaa linkistä hiiren oikealla näppäimellä ja valitse "tallenna linkki nimellä" ja anna tiedostopäätteeksi `csv`.

Itse data on pilkottu vuosittaisiin tiedostoihin

- Lataa <a href="https://github.com/kelaresearchandanalytics/korona_atc_data/raw/master/data_viikko_2019.csv" download="data_viikko_2019.csv">data_viikko_2019.csv</a>
- Lataa <a href="https://github.com/kelaresearchandanalytics/korona_atc_data/raw/master/data_viikko_2020.csv" download="data_viikko_2020.csv">data_viikko_2020.csv</a>
- Lataa <a href="https://github.com/kelaresearchandanalytics/korona_atc_data/raw/master/data_viikko_2021.csv" download="data_viikko_2021.csv">data_viikko_2021.csv</a>
- Lataa <a href="https://github.com/kelaresearchandanalytics/korona_atc_data/raw/master/metadata_viikko.csv" download="metadata_viikko.csv">metadata_viikko.csv</a>

Aineisto päivittyy kerran viikossa keskiviikkoaamuisin.

## Käyttöesimerkki R-kielellä

**Datojen lataaminen**

```{r, eval = TRUE}
df <- bind_rows(
  readr::read_csv2('https://github.com/kelaresearchandanalytics/korona_atc_data/raw/master/data_viikko_2019.csv'),
  readr::read_csv2('https://github.com/kelaresearchandanalytics/korona_atc_data/raw/master/data_viikko_2020.csv'),
  readr::read_csv2('https://github.com/kelaresearchandanalytics/korona_atc_data/raw/master/data_viikko_2021.csv')
)
head(df)
```


```{r, eval = TRUE}
meta <- readr::read_csv2('https://github.com/kelaresearchandanalytics/korona_atc_data/raw/master/metadata_viikko.csv')
head(meta)
```

**Viivakuvio ATC-luokasta `R`**

```{r, fig.width=9, fig.height=9}
library(ggplot2)
library(dplyr)
options(scipen = 999)
dat <- df %>% 
  filter(ALUEKOODI == 99,
         ATC_KOODI == "R") %>% 
  tidyr::pivot_longer(names_to = "muuttuja", 
                      values_to = "arvo", 
                      cols = starts_with("VAR_")) %>% 
  left_join(meta, by = c("muuttuja" = "CODE")) %>% 
  setNames(tolower(names(.)))

ggplot(dat, aes(x = viikko, y = arvo, color = factor(vuosi))) +
  geom_line() +
  geom_point(size = 2, alpha = .7) +
  facet_wrap(~name , scales = "free", ncol = 1) +
  scale_x_continuous(breaks = 1:max(dat$viikko)) +
        labs(fill = NULL, 
             color = NULL, 
             y = NULL,
             title = unique(dat$atc_selite_fi),
             x = "Viikko") +
        scale_fill_manual(values = c('#e41a1c','#377eb8','#4daf4a')) +
        scale_color_manual(values = c('#e41a1c','#377eb8','#4daf4a')) +
        theme_light(base_family = "PT Sans") +
        theme(legend.position = "top", 
              panel.grid.minor = element_blank()) +
        scale_y_continuous(labels = function(x) format(x, big.mark = " ",
                                                       scientific = FALSE),
                           limits = c(0,NA))
```


**Kartta sairaanhoitopiireittäisistä ostomääristä viikolla 12 ATC-luokassa `R`**

```{r, fig.width=11, fig.height=6}
library(geofi)
dat <- df %>% 
  filter(ALUEKOODI != 99,
         VIIKKO == 12,
         ATC_KOODI == "R") %>% 
  select(-VAR_N_OSTOT,-VAR_N_HENKILOT,-UPDATED) %>% 
  left_join(meta, by = c("ATC_KOODI" = "CODE")) %>% 
  setNames(tolower(names(.))) 

# Haetaan kuntadata ja aggregoidaan se sairaanhoitopiiritasolle
muni <- get_municipalities()
shp <- muni %>% 
  group_by(sairaanhoitop_code) %>% 
  summarise()

mapd <- left_join(shp,dat, by = c("sairaanhoitop_code" = "aluekoodi"))

ggplot(mapd, aes(fill = var_kustannus, label = paste0(aluenimi_fi,"\n", var_kustannus ))) +
  geom_sf(color = alpha("white", 1/3)) +
  scale_fill_viridis_b() +
  theme_minimal(base_family = "PT Sans") +
  geom_sf_label(size = 3, color = "white", alpha = .7, family = "PT Sans") +
  facet_wrap(~vuosi) +
  theme(axis.text = element_blank(),
           axis.title = element_blank(),
           panel.grid = element_blank()) +
  labs(title = "ATC-luokan R (Hengityselinten sairauksien lääkkeet) kustannusten \nprosentuaalinen ero 2019 vs. 2020 viikolla 12",
       fill = "%")

```

